臺灣高等法院臺南分院民事判決　　　　　93年度重上字第29號
上　訴　人　戌○○
訴訟代理人　徐美玉律師
　　　　　　黃溫信律師
　　　　　　黃紹文律師
參　加　人　黑松股份有限公司
法定代理人　丑○○
訴訟代理人　天○○
被上訴人　申○○
訴訟代理人　亥○○
送達代收人　酉○○○
被上訴人　癸○○
　　　　　午○○○
　　　　　地○○（即陳譚美英）
　　　　　卯○○
　　　　　巳○○○
　　　　　子○○
　　　　　乙○○
　　　　　辰○○（陳鄭娥承受訴訟人）
　　　　　寅○○（陳鄭娥承受訴訟人）
　　　　　甲○○
　　　　　辛○○（李明記之承受訴訟人）
　　　　　壬○○（李明記之承受訴訟人）
　　　　　庚○○（李明記之承受訴訟人）
被上訴人　己○○（李明記之承受訴訟人）
　 　　　 丙○○（李明記之承受訴訟人）
兼上列二人
共同訴訟代
理人　　　丁○○（李明記之承受訴訟人）
被上訴人　未○○（陳明魯之承當訴訟人）
法定代理人　戊○○　　住同上
上列－、－
被上訴人之共同
訴訟代理人　鄭慶海律師
複 代 理人　林華生律師
上列當事人間分割共有物事件，上訴人對於中華民國93年3月18
日臺灣臺南地方法院第一審判決（87年度重訴字第333號）提起
上訴，本院於96年1月2日言詞辯論終結，判決如下：
    主  文
一原判決除確定部分外廢棄。
二兩造共有坐落台南縣麻豆鎮○○段256地號地目建、面積1851.
  24平方公尺及同段256之1地號地目建、面積1784.36平方公尺
  合併分割為如後附圖修正方案乙所示即：
  (一)編號256Ａ部分面積436.76平方公尺，分歸被上訴人子○○
    取得。
  (二)編號256-A001A及編號256-1B部分面積合計213.93平方公尺
    ，分歸被上訴人午○○○、地○○（即陳譚美英）各按所有
    權應有部分689分之280、689分之409比例保持共有。
  (三)編號256-A002A及編號256-A001B部分面積合計148.31平方公
    尺，分歸被上訴人癸○○取得。
  (四)編號256-A002B、編號256-A009B、編號256-A008B部分面積
    合計832.13平方公尺，分歸被上訴人申○○取得（其中編號
    256-A008B，面積1.94平方公尺係供道路使用）。
  (五)編號256-A007B、編號256-A006B部分面積341.54平方公尺，
    分歸上訴人戌○○取得（其中編號256-A007B，面積0.61平
    方公尺係供道路使用）。
  (六)編號256-A007A、編號256-A005B、編號256-A008A部分，面
    積合計298.07平方公尺，分歸被上訴人寅○○、辰○○、甲
    ○○各按所有權應有部分6分之2、6分之3、6分之1比例保持
    共有。
  (七)編號256-A004A部分，面積231.84平方公尺，分歸被上訴人
    丁○○、丙○○、己○○按所有權應有部分各3分之1，保持
    共有。
  (八)編號256-A006A、編號256-A004B部分，面積合計502.99平方
    公尺，分歸被上訴人卯○○、巳○○○各按所有權應有部分
    81分之55、81分之26比例保持共有。
  (九)編號256-A005A部分，面積66.24平方公尺，分歸被上訴人乙
    ○○取得。
  (十)編號256-A009A部分，面積107.64平方公尺，分歸被上訴人
    未○○取得。
  (十一)編號256-A003A、256-A003B部分，面積合計456.15平方公尺
    ，作為供通行使用之私設巷道，分歸兩造各按原所有權應有
    部分比例保持共有。
三兩造間應提出補償及應受領補償之人與金額均如附表二所示。
四第一審（除確定部分外）及第二審訴訟費用由兩造按如附表一
  「應有部分比例（負擔訴訟費用比例）」欄所載之比例負擔。
    事  實 及 理  由
一、程序方面：
  (一)、按訴訟繫屬中為訴訟標的之法律關係雖移轉於第三人，於
      訴訟無影響。但第三人如經兩造同意，得聲請代當事人承
      當訴訟。前項但書情形僅他造不同意者，移轉之當事人或
      第三人得聲請法院以裁定許第三人承當訴訟，民事訴訟法
      第254條第1、2項定有明文。經查，本件被上訴人陳明魯
      於本院訴訟程序進行中（民國93年10月4日）死亡，而其
      所遺系爭二筆土地之應有部分1536之52，經其繼承人陳俊
      雄贈與未○○（陳俊雄之子），並於94年4月6日登記完畢
      等情，有臺南縣麻豆地政事務所94年6月20日所登記字第
      0940005841號函附94南麻034570號之登記申請書暨附件影
      本及麻豆鎮○○段256、256-1地號土地登記謄本各乙份在
      卷可參（見本院卷(二)第41至67頁），是未○○於94年6月
      14日依前揭法條規定聲請承當訴訟，並經兩造同意（見本
      院卷(二)第32頁、本院卷(三)第221頁），自得為陳明魯之承
      當訴訟人，合先敘明。
  (二)、再按當事人得於訴訟繫屬中，將訴訟告知於因自己敗訴而
      有法律上利害關係之第三人；就兩造之訴訟有法律上利害
      關係之第三人，為輔助一造起見，於該訴訟繫屬中，得為
      參加，民事訴訟法第65條第1項、第58條第1項分別定有明
      文。查參加人黑松股份有限公司於本院具狀主張，上訴人
      戌○○前以其所有坐落於原晉江段256地號土地1024分之
      110 應有部分，設定本金最高限額抵押權予參加人，嗣原
      晉江段256地號因分割增加同地段256-1地號，並提出他項
      權利證明書、抵押權設定契約書、土地登記謄本、臺灣臺
      南地方法院94年度拍字第241號拍賣抵押物裁定影本各乙
      份在卷為憑（見本院卷第150至162頁），參加人主張其抵
      押權將因本件系爭二筆土地之分割方法不同，而影響抵押
      權人之追及範圍，本件訴訟結果對於參加人可認具有法律
      上之利害關係，揆諸上揭規定，核無不合，參加人自得參
      加本件訴訟。
  (三)、另原審被告李明記於原審訴訟程序進行中（92年7月23日
      ）死亡，而被上訴人辛○○、丁○○、丙○○、壬○○、
      庚○○、己○○為其共同繼承人，有戶籍謄本六件附卷可
      稽（見原審卷(二)第555至565頁），被上訴人辛○○、丁○
      ○、丙○○、壬○○、庚○○、己○○並經原審准其承受
      訴訟之聲請。嗣被上訴人辛○○、丁○○、丙○○、壬○
      ○、庚○○、己○○等六人於原審言詞辯論終結前達成遺
      產分割協議，由丁○○、丙○○、己○○三人繼承系爭二
      筆土地之應有部分，並辦妥分割繼承登記，有系爭二筆土
      地登記謄本在卷可參（見原審卷(三)第55至67頁），併予敘
      明。
  (四)、又按言詞辯論期日，當事人之一造不到場者，得依到場當
      事人之聲請，由其一造辯論而為判決。前項規定，於訴訟
      標的對於共同訴訟之各人必須合一確定者，言詞辯論期日
      ，共同訴訟人中一人到場時，亦適用之，民事訴訟法第38
      5條第1項前段、第2項分別定有明文。本件午○○○、地
      ○○（即陳譚美英）、辛○○、壬○○、庚○○經合法通
      知均無正當理由未到場，核無民事訴訟法第386條各款所
      列情形，爰准上訴人之聲請，由其一造辯論而為判決。
二、上訴人起訴主張：
  (一)、坐落台南縣麻豆鎮○○段256地號（面積1851.24平方公尺
      ）及256之1地號（面積1784.36平方公尺）兩筆土地（以
      下簡稱系爭二筆土地），於上訴人提起本案訴訟繫屬後經
      地政機關逕為分割為系爭256、256之1地號土地。系爭2筆
      土地而為兩造所共有，各人所有權應有部分比例如附表一
      「應有部分」欄所示，兩造並無不分割之約定，亦無不能
      分割情形，復未能達成分割協議；爰依民法第823條第1項
      之規定，請求准為判決合併分割。而分割方法：
  1.、採變價分割方式：
      地政機關逕為分割前256地號土地臨路深度達70公尺，各
      共有人共有比例不一，如採原物依現況分割，則各共有人
      分得之土地狹長不利使用，且前後價值差異懸殊，參以本
      件土地上之建物大抵為老舊違章建築，縱予拆除亦難謂於
      社會經濟有重大妨害，本件土地應以合併變賣，整體規劃
      ，較合乎經濟效益及公平原則，爰請斟酌以合併變賣為分
      割方法。
  2.、如採原物分割方式分割方法：
    (1)按「私設通路為單向出口，且長度超過35公尺者，應設置
      汽車迴車道，迴車道視為該通路之一部分，迴車道可採用
      圓形、方形或丁形」，建築技術規則第3條之1第1項第1款
      定有明文。本件原審判決分割方案256-A003A、256-A003B
      為私設巷道，該私設巷道長70公尺，東邊連接臺南縣麻豆
      鎮○○路、西面則與他人私有土地毗連，有麻豆地政事務
      所複丈成果圖在卷可稽，該私設巷道應屬上開技術規則第
      3條之1所指之長度超過35公尺單向出口私設通道，依上開
      規定應留設迴車道。然原審判決分割方案係在該私設道路
      西邊尾端單面加寬作為迴車道，與前揭規定顯有不符。再
      者，原判決所採之迴車道，其尾端緊鄰西側他人私有土地
      無法延伸迴車，不利駕駛；另造成共有人申○○分得之土
      地位置為系爭土地之裏地（深度70公尺之裏地），且地形
      不方正，無法地盡其利。爰請求改定分割方案，即採方形
      迴車道，將迴車道設置在原判決分割方案中256-A006B、
      256-A007B之間，修正後方案較原案增加之道路面積部分
      ，上訴人願提供分得土地為道路使用。
    (2)本件經原審法院委託鑑定機關就兩造所提分割方案方式分
      割結果計算互相找補之數額，然本件到院說明之鑑定人與
      鑑定報告中所載之鑑定人並不相符，且原審到院說明之鑑
      定人並不具專業證照資格，則該份鑑定結果實難令上訴人
      信服。且依鑑定人於原審所述，本件係以比較法即以採樣
      結果比較，則鑑價會因採樣結果而有不同，未能有統一普
      遍之標準；另鑑價係因鑑定人員個人調整情形而有不同，
      金額甚至有可能高達百分之20以上（於此等情形需協調定
      之），足認鑑定金額因人而異；另本件鑑定金額亦未能取
      得共有人等之共識，足認原審卷附鑑定報告實不足採為判
      斷找補金額之依據。
    (3)又系爭256、256之1土地之地目雖均為建，然都市計劃分
      區使用，前者為商業區○○鄰路面，後者則為住宅區○○
      ○設巷道之裏地，前後者之公告價值比約為3.75比1，惟
      於93年之鑑定報告中，臨路土地之鑑定價格低於公告現值
      ，裏地之鑑定價值卻為公告價值之3.7倍，二者之比例則
      約為1.27比1，明顯差異過大，且與鄰近土地之交易價格
      相較，其鑑定價格亦屬偏低。另因鑑定報告之道路價格高
      於裏地，造成分得裏地者實際分得土地價值降低，法律上
      視同出賣，尚需繳納增值稅，如此造成上訴人取得之補償
      差額與繳納之增值稅相差無幾，顯失公平。從而，兩造對
      於分割方案，及找補金額出現多處歧見，若不採變價分割
      而用原物分割並補償之方式，則請斟酌將補償數額提高。
  (五)、聲明：
    (1)、原判決關於分割方案及各項補償均廢棄。
    (2)、上開廢棄部分，兩造共有坐落臺南縣麻豆鎮○○段256
        、256之1地號土地，應予變賣，所得價金按各共有人應
        有部分分配之或採93年8月23日修改後之乙方案。
    (3)、第一、二審訴訟費用由兩造依應有部分比例負擔。
        （本院前審判命上訴人辛○○、丁○○、丙○○、壬○
        ○、庚○○、己○○應就被繼承人李明記所有系爭二筆
        土地所有權應有部分96分之7，辦理繼承登記部分，未
        據聲明不服已告確定）。
三、被上訴人則以：
  (一)、被上訴人申○○：同意上訴人戌○○主張。
  (二)、被上訴人子○○、乙○○、辰○○、寅○○、甲○○、己
      ○○、丙○○、丁○○、未○○等人：
    1.系爭二筆土地面積達3635.6平方公尺，非不能以原物分配
      ，是則上訴人請求以變賣系爭二筆土地分配價金為分割方
      法，顯有違背最高法院51年台上字第1659號判例所示之意
      旨，自非可採，況系爭二筆土地上已有建屋，如予變價分
      割，則勢必影響建物所有人之權益，被上訴人不同意變賣
      分割。
    2.關於上訴人以其於93年9月4日出售鄰近土地，每坪之成交
      價格為164,000元，主張財團法人臺灣經濟技術研究所之
      地價鑑定報告顯有偏低等情，惟查上訴人所出售之鄰近土
      地位於興南路北側，都市計畫分區使用編定為商業區，可
      供建築商業大樓、飯店等建物，然本件系爭土地位於興南
      路南側，都市計畫分區使用編定為住宅區，準此，上訴人
      以商業區之土地價格，主張鑑定價格偏低，自非可取。
    3.又分割後共有物之價格，倘所受分配之不動產，其價格不
      相當時，法院得命以金錢補償之，係依民法第824條之規
      定為之，至於系爭土地跨越不同地價區段，於分割後產生
      應課徵增值稅之問題，係因土地稅法之規定所致，二者乃
      依法各有所歸而互不牴觸之法律效果。從而，上訴人若對
      土地稅法是否合理有疑義，應另以行政程序救濟之，而非
      因此要求非法提高不相當之土地價格，使上訴人及申○○
      獲得更高之補償。
    4.聲明：按原審之分割方案，另在法令許可範圍內，同意變
      更迴車道部分。
  (三)、被上訴人癸○○、午○○○、地○○（即陳譚英美）、卯
      ○○、巳○○○：同意上訴人所提變更迴車道之分割方法
      。
  (四)、被上訴人辛○○則表明，丁○○、丙○○、壬○○、己○
      ○為同一家族成員，土地分割後願就李明記原有持分維持
      共有關係。另被上訴人壬○○、庚○○未提出任何聲明或
      陳述（按李明記所有系爭二筆土地之所有權應有部分，現
      已由丁○○、丙○○、己○○分割繼承取得，並辦畢登記
      ）。
四、兩造不爭執之事實：
  (一)、坐落台南縣麻豆鎮○○段256地號（面積1851.24平方公尺
      ）及256之1地號（面積1784.36平方公尺）兩筆土地（以
      下簡稱系爭二筆土地），於上訴人提起本案訴訟繫屬前，
      原為晉江段256地號（面積0.36356公頃），嗣於88年4月
      26日逕為分割成系爭二筆土地，地目均為建，為兩造分別
      共有，其應有部分如本判決附表一所示，兩造復無不分割
      系爭土地之特約，惟就分割方法不能達成協議，此並有系
      爭二筆土地登記謄本在卷可稽（見原審卷(三)第21至32頁、
      第55至67頁）。
  (二)、系爭二筆土地目前現有建物情形如下：(1)癸○○之鐵皮屋
      平房（面積0.016608公頃）；(2)午○○○之三層樓房（面
      積0.004015公頃）；(3)地○○（即陳譚美英）之三層樓房
      （面積0.004134公頃）及紅瓦磚造平房（面積0.00811公
      頃）；(4)子○○之石棉瓦造平房（面積0.040735公頃）；
      (5)乙○○之鐵皮屋平房（面積0.007402公頃）；(6)李明記
      之三層樓房（面積0.015988公頃，建號25，有辦理保存登
      記）；(7)巳○○○之鐵皮屋平房（面積0.033441公頃）；
      (8)卯○○之紅瓦磚造平房（面積0.018165公頃）；(9)寅○
      ○之鐵皮屋平房（面積0.009184公頃）；(10)陳明魯之紅瓦
      磚造平房（面積0.009184公頃）。有原審87年12月18日勘
      驗筆錄及台南縣麻豆地政事務所88年1月19日八十八所二
      字第0518號函附土地測量成果圖乙件在卷可稽（見原審卷
      (一)第66至70頁、第77至79頁）。
五、按各共有人得隨時請求分割共有物；又共有物之分割方法，
    不能協議決定者，法院得因任何共有人之聲請，命為原物之
    分配或變賣共有物以價金分配於各共有人，民法第823條第1
    項前段、第824條第2項分別定有明文。茲查：
  (一)、本件系爭二筆土地為兩造所共有，兩造既未定有不分割之
      特約，亦無因物之使用目的不能分割情事，且兩造無法達
      成分割協議，則上訴人請求裁判分割系爭土地，自屬有據
      ，而應准許。又系爭二筆土地，於上訴人提起本案訴訟繫
      屬前，原為同一筆土地，嗣於訴訟進行中之88年4月26日
      始分割成二筆，該二筆土地相毗鄰，各共有人均相同，地
      目均為建，各共有人之應有部分亦同，各共有人又均同意
      合併分割，是基於共有人之意願及發揮土地經濟效用而言
      ，上訴人請求合併分割系爭二筆土地，亦應予准許。
  (二)、本件上訴人固主張兩造對於分割方案及找補金額出現多處
      歧見，且系爭二筆土地上之房屋，多屬無合法申請之違章
      建築，縱予拆除亦難謂於社會經濟利益有重大妨害，為此
      請求以變價分割之方式辦理等語，然為被上訴人所否認，
      並以系爭二筆土地上已有建屋，縱為舊建物，但現仍有使
      用，如予變價分割，則勢必影響建物所有人之權益，被上
      訴人不同意變價分割置辯。經查：
    1.按共有物分割之方法，須先就原物分配，於原物分配有困
      難時，則予變賣，以價金分配於各共有人。而就原物分配
      時，如發見共有人中有不能按其應有部分受分配者，亦得
      以金錢補償之，並非定出於變賣之一途（最高法院51年台
      上字第271號判例參照）。是以為符合共有物分割之本旨
      ，應以分配原物為原則，如以原物分配有困難時，始得命
      變賣共有物，以價金分配於各共有人。
    2.系爭二筆土地其上現有建物總面積高達0.167564公頃，已
      見前述，幾占土地總面積之一半，且目前仍在使用中，如
      予拆除，尚難謂於社會經濟利益無重大妨害，況本件原物
      分配並無困難，縱兩造對分割方案及找補金額有不同意見
      ，惟共有物之分割方法，本即不受當事人主張之拘束，而
      由法院本於自由裁量之權，依共有物之四周客觀環境情狀
      ，顧慮全體共有人之利益，斟酌各共有人之使用現況及主
      觀因素，分割後各共有人對於土地利用之最大經濟效益，
      及通行之便利，與提升土地之利用價值，本於公平之原則
      ，而為適當之分配。另找補金額部分亦由法院考慮分割後
      各宗土地之差異性予以酌定補償金額，故本件仍應以分配
      原物分割，不考慮以變價方式分割系爭土地，上訴人此部
      分之主張，洵屬無據。
  (三)、又分割共有物以消滅共有關係為目的，法院裁判分割共有
      土地時，除該土地內，有部分土地因使用目的不能分割（
      如為道路）或部分共有人仍願維持共有關係者外，應將土
      地分配於各共有人單獨所有。查本件被上訴人午○○○、
      地○○（即陳譚美英）表明願按原持分比例共有（見原審
      卷(一)第68頁反面）；被上訴人寅○○、辰○○、甲○○亦
      陳明按原持分比例共有（見原審卷(二)第379頁）；卯○○
      、巳○○○亦願按原持分比例共有（見原審卷(二)第379頁
      ）；另被上訴人丁○○、丙○○、己○○亦表明願按分得
      之土地維持共有關係（見本院卷(一)第187頁）。
  (四)、查本件兩造同意各按其目前占有使用位置予以分割，經核
      其各人占有位置固非與其應有部分完全吻合，但亦相差不
      大，即如原判決所採分割方案乙所示。然上訴人以原判決
      所採取之方案乙，係在該私設道路西邊尾端單面加寬作為
      迴車道，其尾端緊鄰西側他人私有土地無法延伸迴車，不
      利駕駛；另造成被上訴人申○○分得之土地位置為深度70
      公尺之裏地，且地形不方正，無法地盡其利等情，主張採
      方形迴車道，將迴車道設置於原判決分割方案中編號256-
      A006B、256-A007B之間等語；其餘被上訴人等則主張在不
      變更原乙案分配面積之情況下，同意變更迴車道之設計等
      語。嗣經本院函請臺南縣麻豆地政事務所依上訴人提出之
      修正迴車道部分製作複丈成果圖之分割方案，有臺南縣麻
      豆地政事務所93年8月24日第0930007873號函所附土地複
      丈成果圖在卷可參（見本院卷(一)第145至149頁）。依修正
      後之乙案與原乙案相較，僅變更迴車道之設計，至於較原
      乙案增加之道路面積部分（即編號256-A007B、256-A008B
      ），上訴人及被上訴人申○○並同意以渠等分得土地作為
      道路使用（本院卷(一)第145頁），亦即修正後乙案並未變
      更原乙案中各共有人分得之土地面積、位置。從而，本院
      審酌各共有人使用之狀況及經濟效用，各共有人全體之利
      益，與目前使用現狀並無太大衝突，及各當事人之意願等
      情，認以本判決附圖所示分割方案為當（即修正後乙案）
      。
六、按法院裁判分割共有物，除應斟酌各共有人之利害關係，及
    共有物之性質外，尚應斟酌共有物之價格，倘共有人中有不
    能按其應有部分受分配，或所受分配之不動產，其價格不相
    當時，法院非不得命以金錢補償之（最高法院57年台上字第
    2117號判例參照）。茲查：
  (一)、原審固曾就原方案乙案囑請兩造所合意之財團法人台灣經
      濟技術研究所鑑定分割後各宗土地之價值，經該所於92年
      7 月16日鑑定，以92年8月11日（92）研執字第085號函附
      不動產鑑定報告書附卷可按。然本院既已變更原乙案關於
      迴車道部分之設計，致上訴人及被上訴人申○○分得之地
      形略有變動，並各分得0.61及1.94平方公尺之道路用地，
      則就修正後乙案自有再行鑑定之必要，而本院就修正後乙
      案，囑請原審兩造所合意之財團法人台灣經濟技術研究所
      再為鑑定分割後各宗土地之價值，有該所於94年1月19日
      以（94）研執字第0103號函附不動產鑑定報告書附卷可佐
      。依鑑定報告，其係依據不動產估價技術規則中之比較法
      為估價方法，即由鑑定單位實際調查待售案例，以待售價
      扣除房屋之價值後求得其地價（即土地還原法），再考量
      影響土地價值因素及形成因素：即價格種類、期日修正、
      里鄰環境、交通情況、公共設施、發展潛力、土地使用分
      區管制條件、座落位置、面積大小、地形地勢、臨路寬度
      、臨路深度、臨路路寬、臨路情形、使用效益等因素，推
      定本案勘估標的價值及分割後找補金額，如附表二所示。
  (二)、上訴人及被上訴人申○○主張前揭鑑定報告，援引92年之
      報告，未考慮土地交易價格上漲，鄰近土地實際成交價高
      達每坪13萬元，且道路土地之價格高於共有人分得土地之
      價格，鑑價顯然偏低等語；而其他被上訴人對上開94年鑑
      定報告並無意見。惟查：
    1.按系爭256、256-1地號原為同一筆土地，係於訴訟中地政
      事務所逕為分割，其分割係屬標示分割而非權利分割，分
      割後各共有人於兩筆土地之持分均相同，可見實質上兩筆
      地號係為合併使用。是若僅以系爭二筆土地分別之公告現
      值與評估價值比較，則有失公平，應以系爭二筆土地之平
      均公告現值與評估價值比較，方屬合理。查系爭二筆土地
      之平均公告現值為21,987元/平方公尺（按：鑑定價格日
      為92年7月），是分割方案中各共有人取得之土地評估價
      值均較系爭二筆土地平均公告現值為高。
    2.再以上訴人質疑之編號256A與道路評估價值為例：(1)編號
      256A（角地，面臨民權路及分割後6米私設巷道）分割後
      評估價值32,368元/平方公尺，為平均公告現值之1.47倍
      ，而編號256-A002B、256-A007B（裏地，面臨分割後6米
      私設巷道）分割後評估價值23,293元/平方公尺，為平均
      公告現值之1.06倍，與分割後各地號所佔位置價值高低實
      際情況均大致相符。(2)另道路用地市場上較無交易，故以
      徵收補償之觀點，每人之見解略有不同以公告現值及以公
      告現值加四成計價之方式均為現有使用方式。編號256-A0
      03A、256A003B分割後為道路，需合併使用方可達到最有
      效使用之原則，故採用二者之公告現值之平均加四成予以
      併評估，且分割後道路用地仍由全部共有人依持分共有不
      列入分割後找補計算，故並不影響各土地分割後（不含道
      路部分）之評估金額及找補結果。
    3.又上訴人主張編號256A、256-A004A為臨路地，深度20米
      、寬度22米可分割為數筆店面出售，其處分之便利性亦較
      高等語。惟上訴人前揭主張係屬假設性之情況，編號256A
      面積有436.76平方公尺，與假設將其分割為26至33坪之數
      筆店面面積之差異極大，故其假設並不適用於本案分割之
      情況。
    4.又上訴人主張鑑價偏低，並提出鄰近土地交易數例為佐。
      惟查：上訴人以鄰近之245-2地號為臨11米興南路之土地
      ，於92年9月間雖遭銀行假扣押，仍以每坪94,682元出售
      等語，然系爭256地號僅在與240-3地號合併之狀況下，才
      分別面臨興南路與民權路而為路角地，若僅以256地號個
      體而言，僅可視為臨路地，尚非上訴人所稱之街角地；且
      245-2地號之地號面積95.45平方公尺土地略成梯型，與系
      爭256地號面積1,815.24平方公尺面積土地成不規則狀，
      二者間之個別條件差異極大；又系爭256地號固面臨較寬
      之民權路，然地價並非僅考慮道路寬度單一因素所造成之
      影響，系爭256地號面積較鄰近一般透天之土地較大，亦
      會影響其地價，故上訴人所舉之245-2地號並非適當之比
      較標的。至上訴人提出之其餘鄰近土地交易案例，其土地
      使用分區為都市土地商業區，惟系爭256、256-1二筆土地
      之土地使用分區均為都市土地住宅區等情，有臺南縣麻豆
      鎮公所94年3月9日麻所建字第0940002917號函在卷可憑（
      本院卷(一)第277頁），二者自無法逕為比較之標的，上訴
      人此部分指摘鑑定結果之不當，要無可採。
  (三)、又上訴人及被上訴人申○○對於前揭鑑價報告固多有質疑
      ，無非係以分得價值較低土地者，於分割登記時尚須繳納
      土地增值稅，認應再予提高分得價值較低人之受補金額等
      語，查依本件系爭二筆土地係依附圖所示之方案為原物分
      割，因各共有人分得土地，有較其應有部分之土地有所增
      減，各分得土地之價值亦互有差異，乃依民法第824條之
      規定，以金錢補償之。從而，本件土地分割後之各共有人
      間之金錢找補，僅應考量與各共有人分得之土地與其應有
      部分價值間之差異，至於嗣後辦理分割登記時，依土地稅
      法相關規定，有另須繳納土地增值稅之可能乙節，並非本
      件分割各共有人間互為找補所應考量之因素。從而，上訴
      人及被上訴人申○○主張因須繳納土地增值稅，認應提高
      受補金額乙節，尚嫌無據，併予說明。
  (四)、綜上，本院認財團法人台灣經濟技術研究所，所作成之鑑
      定價格應可作為本分割方案之參考，爰參考該所鑑價（見
      94年鑑定報告書第43頁）作成如附表各該應補人、受補人
      金額，為分得位置價值較高者應補償價值較低者之金額。
      又上開鑑定報告就各共有人應付及應得金額合計差額1元
      ，為避免互相找補金額因而有誤差，本院爰調整被上訴人
      申○○受補金額增多1元，即應受補2,920,097元，在此敘
      明。
七、綜上所述，上訴人主張系爭土地，兩造並無不分割之特約，
    又無不能分割之情事，既屬可信；則上訴人訴請裁判分割系
    爭土地，並無不合；且應依附圖所示方法分割，且兩造應以
    如附表所示之金額互為補償，始為妥洽。原審判決所為之分
    割方法，關於迴車道之設計使用，既未符建築技術規則第3
    條之1第1項第1款定有明文，且全體共有人均同意改變，則
    其所為之分割方案即無可維持，上訴意旨，指摘原判決不當
    ，求為廢棄原判決，改判如主文第二、三項所示之分割方法
    。
八、按因共有物分割涉訟，由敗訴當事人負擔訴訟費用顯失公平
    者，法院得酌量情形命勝訴之當事人負擔其一部，民事訴訟
    法第80條之1定有明文。查本件分割，惟因分割方法兩造無
    法達成協議，各當事人就其分割方法之主張、陳述及其他訴
    訟行為按當時之訴訟程度均為伸張或防衛權利所必要，本院
    認本件訴訟費用應由兩造按其等就系爭土地原應有部分之比
    例負擔，始為適當。末查兩造其餘之主張或舉證，經核均與
    本件判斷之結果不生影響，爰不逐一論述，附此敘明。
九、據上論結，本件上訴人之上訴為有理由，依民事訴訟法第
    463條、第385條第1項前段，第450條、第80條之1，判決如
    主文。
中　　華　　民　　國　　96　　年　　1　　月　　16　　日
                  民事第二庭    審判長法　官　  丁振昌
                                      法　官　  吳上康
                                      法　官　  李素靖
上為正本係照原本作成。
如對本判決上訴，須於判決送達後20日內向本院提出上訴狀，未
表明上訴理由者，應於上訴後20日內，向本院提出理由書（須附
繕本）。依法須繳納裁判費並應委任律師為訴訟代理人，始得上
訴。
中　　華　　民　　國　　96　　年　　1 　　月　　17　　日
                                      書記官    林鈴香
【附記】
民事訴訟法第466條之1：
(1)對於第二審判決上訴，上訴人應委任律師為訴訟代理人。但上
  訴人或其法定代理人具有律師資格者，不在此限。
(2)上訴人之配偶、三親等內之血親、二親等內之姻親，或上訴人
  為法人、中央或地方機關時，其所屬專任人員具有律師資格並
  經法院認為適當者，亦得為第三審訴訟代理人。
民事訴訟法第466條之2：
上訴人無資力委任訴訟代理人者，得依訴訟救助之規定，聲請第
三審法院為之選任律師為其訴訟代理人。
附表一
◎各共有人原應有部分及取得位置對照表
┌─────┬─────┬──────┬─────┬───────┐
│所有權人  │應有部分比│應有部分面積│分割後    │分割後取得面積│
│          │例（負擔訴│（平方公尺）│位置編號  │（平方公尺）  │
│          │訟費用之比│            │          │              │
│          │例）      │            │          │              │
├─────┼─────┼──────┼─────┼───────┤
│子○○    │211/1536  │499.42      │256A      │436.76        │
├─────┼─────┼──────┼─────┼───────┤
│午○○○  │7/256     │99.41       │256-A001A │213.93        │
├─────┼─────┼──────┤256-1B    │              │
│地○○    │409/10240 │145.21      │          │              │
├─────┼─────┼──────┼─────┼───────┤
│癸○○    │1433/30720│169.59      │256-A002A │148.31        │
│          │          │            │256-A001B │              │
├─────┼─────┼──────┼─────┼───────┤
│申○○    │268/1024  │951.51      │256-A002B │832.13        │
│          │          │            │256-A009B │（256-A008B面 │
│          │          │            │256-A008B │積1.94平方公尺│
│          │          │            │          │供道路使用）  │
├─────┼─────┼──────┼─────┼───────┤
│戌○○    │110/1024  │390.54      │256-A007B │341.54        │
│          │          │            │256-A006B │（256-A007B 面│
│          │          │            │          │積0.61平方公尺│
│          │          │            │          │供道路使用）  │
├─────┼─────┼──────┼─────┼───────┤
│寅○○    │144/4608  │113.61      │256-A007A │298.07        │
├─────┼─────┼──────┤256-A005B │              │
│辰○○    │3/64      │170.42      │256-A008A │              │
├─────┼─────┼──────┤          │              │
│甲○○    │72/4608   │56.81       │          │              │
├─────┼─────┼──────┼─────┼───────┤
│李明記    │7/96      │265.10      │256-A004A │231.84        │
│（目前登記│          │            │          │              │
│為丁○○、│          │            │          │              │
│丙○○、李│          │            │          │              │
│敏珠三人分│          │            │          │              │
│別共有）  │          │            │          │              │
├─────┼─────┼──────┼─────┼───────┤
│卯○○    │110/1024  │390.54      │256-A006A │502.99        │
├─────┼─────┼──────┤256-A004B │              │
│巳○○○  │78/1536   │184.62      │          │              │
├─────┼─────┼──────┼─────┼───────┤
│乙○○    │2/96      │75.74       │256-A005A │66.24         │
├─────┼─────┼──────┼─────┼───────┤
│陳明魯    │52/1536   │123.08      │256-A009A │107.64        │
│（目前登記│          │            │          │              │
│為未○○所│          │            │          │              │
│有）      │          │            │          │              │
├─────┼─────┼──────┼─────┼───────┤
│合計      │          │3635.6      │          │              │
├─────┼─────┴──────┴─────┴───────┤
│256-A003B │共有道路面積456.15平方公尺。                        │
│256-A003A │1.全部共有人依持份共有。                            │
│          │2.因小數點取捨之故，故實際計算面積為456.11平方公尺。│
└─────┴──────────────────────────┘
附表二
◎ 各共有人應付受補配賦金額表
┌───────────┬─────┬────┬─────┬────┬────┬─────┐
│＼ 補償人（應付補償   │子○○    │寅○○  │李明記（  │乙○○  │陳明魯（│  合計    │
│  ＼ 金額）           │          │辰○○  │目前登記  │        │目前登記│          │
│    ＼                │          │甲○○  │所有權人  │        │為未○○│          │
│      ＼              │          │        │為丙○○  │        │所有）  │          │
│        ＼            │          │        │、丁○○  │        │        │          │
│          ＼          │          │        │、己○○  │        │        │          │
│            ＼        │          │        │三人分別  │        │        │          │
│受補償人      ＼      │          │        │共有）    │        │        │          │
│（應得補償金額）＼    ├─────┼────┼─────┼────┼────┼─────┤
│                  ＼  │2,159,547 │301,401 │1,356,750 │287,488 │304,309 │4,409,495 │
├────┬──────┼─────┼────┼─────┼────┼────┤          │
│午○○○│236,495     │115,823   │16,165  │72,767    │15,419  │16,321  │          │
│地○○  │            │          │        │          │        │        │          │
├────┼──────┼─────┼────┼─────┼────┼────┤          │
│癸○○  │164,019     │80,328    │11,211  │50,467    │10,694  │11,319  │          │
├────┼──────┼─────┼────┼─────┼────┼────┤          │
│申○○  │2,920,097 （│1,430,115 │199,597 │898,480   │190,383 │201,522 │          │
│        │原計算後為  │          │        │          │        │        │          │
│        │2,920,096， │          │        │          │        │        │          │
│        │調整為      │          │        │          │        │        │          │
│        │2,920,097） │          │        │          │        │        │          │
├────┼──────┼─────┼────┼─────┼────┼────┤          │
│戌○○  │684,484     │335,226   │46,786  │210,608   │44,627  │47,238  │          │
├────┼──────┼─────┼────┼─────┼────┼────┤          │
│卯○○  │404,400     │198,055   │27,642  │124,429   │26,366  │27,909  │          │
│巳○○○│            │          │        │          │        │        │          │
├────┼──────┼─────┴────┴─────┴────┴────┤          │
│合計    │4,409,495   │                                                    │          │
└────┴──────┴──────────────────────────┴─────┘
